【裁判字號】    89,自,632
【裁判日期】    891013
【裁判案由】    妨害自由
【裁判全文】
臺灣臺中地方法院刑事判決                          八十九年度自字第六三二號
    自  訴  人  丁○○○
    被      告  乙○○
                丙○○
右列被告因妨害自由案件，經自訴人提起自訴，本院判決如左：
    主  文
乙○○、丙○○均無罪。
    理  由
一、自訴意旨略以：坐落在台中巿南屯區○○段第九七五地號土地係台中巿政府所有
    ，由自訴人之公公陳阿遠（已）向台中巿政府承租，陳阿遠生前將該地之使用
    權贈與自訴人，自訴人在此經營釣蝦場，其後雖因違章建築而被拆除，但自訴人
    有占用該地之權利，故另樹立鐵柱，用以圍籬。惟被告基於犯意之聯絡，於民國
    八十九年七月十六日上午十時五十分許，由被告丙○○駕駛一部抓物機至現場將
    自訴人所施設之鐵柱拔起，自訴人欲上前阻止，被告乙○○即多次抓住自訴人之
    雙手，阻止自訴人靠近丙○○駕駛之抓物機，而妨害自訴人之自由，並抓傷自訴
    人之雙手，被告顯共同涉有刑法之毀損、妨害自由及傷害等罪嫌云云。
二、按犯罪事實應依證據認定之，無證據不得推定其犯罪事實，又不能證明被告犯罪
    者，應諭知無罪之判決，上述規定於自訴程序準用之，刑事訴訟法第一百五十四
    條、第三百零一條第一項、第三百四十三條定有明文。次按認定不利被告之事實
    ，須依積極證據，苟積極證據不足為不利於被告事實之認定時，即應為有利被告
    之認定，最高法院三十年上字第八一六號判例亦有明文。
三、自訴人指稱被告共同涉有刑法之毀損、妨害自由及傷害等罪嫌，無非係以診斷證
    明書一紙及現場照片七張等為憑。惟訊據被告均堅決否認有自訴人所稱之犯行，
    被告乙○○辯稱：右開土地係其父陳阿遠所承租，屬農用土地，依法不得挪他用
    ，被告均係陳阿遠之繼承人，有合法使用之權利，而其大嫂即自訴人並非共同繼
    承人，先前卻在此搭蓋違章建築經營釣蝦場，被台中巿政府拆除後，竟又施設鐵
    柱，被告丙○○駕駛抓物機前往拔除，乃合法行使權利，尚無毀損可言，另其當
    天接獲被告丙○○之電話抵達現場時，因見自訴人數度手持石塊丟向被告丙○○
    ，方抓住自訴人之手，但絕無妨害其行動自由，亦無出手傷害自訴人；被告丙○
    ○則辯稱：當日上午其合法行使權利，駕駛抓物機至現場拔除鐵柱，自訴人即持
    石塊向其投擲，經其聯繫後，被告丙○○始到達現場，其等並無抓傷自訴人等語
    。經查：
    (一)坐落在台中巿南屯區○○段第九七五地號土地係台中巿政府所有，被告之父陳
      阿遠生前向台中巿政府租用，租賃期間自八十四年一月一日起至八十九年十二
      月三十一日止，並約定承租人應限種植農作物之用，不得作其他使用，承租人
      若有擅自變更用途時，出租機關得予終止租約收回土地等情節，有「台灣省台
      中巿公有耕地租賃契約」一份在卷可稽，其中第一、二、三、十條記載甚明。
    (二)陳阿遠於八十七年三月二十日去世，被告二人及自訴人之子陳嘉文、陳佩君、
      陳怡芳等人為共同繼承人，及自訴人無法證明曾於陳阿遠生前受贈右開土地租
      賃權等事實，業經本院另於被告等訴請自訴人拆屋還地之民事事件中查明無訛
      （參見卷附之本院八十八年十一月三十日八十八年度中簡字第二二八五號民事
      判決）。
    (三)自訴人指稱其於右開土地架設鐵柱用以圍籬，而遭被告等拔除，失去作用乙節
      ，固據提出現場照片七張為證，可認所言不假。惟該筆土地當時僅架設鐵柱，
      尚未鋪設屋頂，被告丙○○當天僅將鐵柱整根拔起，鐵柱仍可使用，此外，被
      告並無破壞現場其他物品等事實，亦據現場目擊之證人甲○○及到場處理之警
      員戊○○到庭結證屬實。
    (四)依據前述證據資料，不難判斷被告主觀上確實認為自訴人對於右開土地並無使
      用之權源，自訴人架設鐵柱之行為反而侵害其等合法使用之權利；復觀諸被告
      丙○○僅將鐵柱整根拔起，鐵柱仍可使用，被告別無破壞現場其他物品之事實
      ，本院因認被告主觀上確係以為其等在行使權利排除侵害，而欠缺毀損自訴人
      工作物之故意，被告此部分之辯解，堪予採信，自難論以刑法第三百五十四條
      之毀損罪。
    (五)自訴人指稱其遭被告乙○○抓住雙手，妨害自由，並傷害其雙手部分，固據提
      出澄清醫院診斷證明書一紙，載明其受有右手瘀傷（五乘五公分）、右前臂抓
      痕（八乘一公分）、左前臂抓痕（五乘一公分）等傷勢，被告乙○○亦供承當
      時確有抓住自訴人雙手。惟自訴人自承其當天確實手持石塊（本院八十九年八
      月十六日筆錄），及被告乙○○僅抓住其雙手，未出手毆打自訴人等情節（本
      院八十九年九月八日筆錄）；又被告丙○○辯稱其遭自訴人丟擲石塊，其搭載
      抓物機之貨車玻璃被擊中破裂等語，已提出照片五張附卷為憑，證人甲○○並
      證稱：「我與他們兩造我均認識，我當天九點有要去該系爭土地後的工廠上班
      ，十點左右看到丙○○開一部車子到現場在夾鐵柱，自訴人去買菜回來後看見
      就抓起石頭朝被告丙○○丟去，車子之擋風玻璃破掉，後來乙○○到現場，才
      抓住自訴人的手不讓他繼續丟石頭，乙○○還被自訴人踢了好幾下，被告二人
      沒有毆打自訴人，他們的身體接觸僅止於此，被告也沒有妨害自訴人的行動自
      由，後來警員前來處理後，我就離開現場。我知道他們這塊土地有糾紛，先前
      巿政府有來拆除建物過，自訴人又搭蓋鐵架」，證人戊○○警員亦證稱：「處
      理之經過，他們報案後，我共到現場二次，我沒有看到被告打自訴人，也沒有
      看到自訴人持石頭丟被告車子，但有看到被告車子擋風玻璃破掉，‧‧‧」等
      語（以上均見本院八十九年九月二十九日筆錄）；可見自訴人確有持石塊擲向
      被告丙○○，而被告乙○○之所以抓住自訴人之雙手，無非欲避免被告丙○○
      之身體遭受緊急危難，足認係不得已之行為。縱當時自訴人瞬間之行動自由遭
      到拘束，乃至於掙脫之際，造成其右手瘀傷、右前臂抓痕、左前臂抓痕等傷害
      ，核被告乙○○抓住自訴人雙手之避難行為，仍無過當，應依刑法第二十四條
      第一項之規定，不罰。
四、綜合前述，被告主觀上並無毀損自訴人鐵柱之故意，被告丙○○之行為復係合法
    之緊急避難，此外，本院並查無其他積極之證據可認被告有毀損、妨害自由及傷
    害之犯行，既不能證明被告犯罪，即應依前揭刑事訴訟法之規定，諭知被告均無
    罪之判決，庶符法治。
據上論斷，應依刑事訴訟法第三百四十三條、第三百零一條第一項，判決如主文。
中      華      民      國      八十九      年      十      月  十三    日
                                        法  官  莊  深  淵
右正本證明與原本無異。
如不服本判決，應於送達後十日內向本院提出上訴狀（須附繕本），上訴於台灣高等
法院台中分院。
                                        書記官
中      華      民      國      八十九      年      十      月  十六    日


司法院資訊處製作；財團法人民間司法改革基金會備份。
